【裁判字號】    96,重家訴,23
【裁判日期】    970811
【裁判案由】    分配剩餘財產
【裁判全文】
臺灣臺北地方法院民事判決          96年度重家訴字第23號
原      告  乙○○
訴訟代理人  李宴榕律師
            謝孟璇律師
被      告  戊○○
法定代理人  甲○○
訴訟代理人  楊沛生律師
被      告  己○○
特別代理人  丙○○
上列當事人間請求分配剩餘財產事件，本院於民國97年7 月24日
言詞辯論終結，判決如下：
    主  文
被告應給付原告新台幣壹仟零陸拾壹萬壹仟伍佰捌拾柒元及自民
國94年8 月21日起至清償日止，按年息百分之5計算之利息。
訴訟費用由被告負擔。
本判決於原告以新台幣參佰伍拾參萬柒仟壹佰元或同額之可轉讓
定期存單為被告供擔保後，得假執行。但被告如於假執行程序實
施前，以新台幣壹仟零陸拾壹萬壹仟伍佰捌拾柒元為原告預供擔
保，得免為假執行。
    事實及理由
一、原告起訴主張：
（一）原告為被繼承人丁○○（民國94年8 月21日死亡）之配偶
      ，而兩造為被繼承人丁○○之繼承人全體。依民法第1030
      條之1 第1 項之規定，丁○○去世時，原告身為配偶自得
      主張剩餘財產分配請求權，又丁○○名下婚後資產除因繼
      承或無償取得外，均應為剩餘財產分配之範圍。丁○○今
      既已死亡，其財產上權利義務概由繼承人共同承受，原告
      即得依法向債務人之全體繼承人請求剩餘財產分配之差額
      。而依據財政部臺灣省南區國稅局台南縣分局南區國稅南
      縣一字第0970008650號函及其附件可知，經國稅局核實扣
      減被繼承人丁○○與原告婚前財產及無償取得之財產後，
      原告得請求之剩餘財產分配數額為新台幣 (下同
      )10,611,587 元。
（二）對於被告抗辯之陳述：
  1.原告並未拋棄剩餘財產分配請求權：
  (1)原告於協談過程中，曾提出拋棄或不拋棄剩餘財產分配請求
    權之不同情形下，三方各應如何負擔遺產稅之草案，然其提
    出之協議內容既屬草案，後未經三方簽署同意，原告自無拋
    棄剩餘財產分配請求權之理。被告戊○○稱原告提出草案時
    便已拋棄剩餘財產請求權之說自屬無稽。
  (2)原告承認丁○○之遺囑為真正、與他繼承人依據遺囑分配遺
    產，惟其與拋棄夫妻剩餘財產分配請求權無涉：
  按「剩餘財產差額分配是夫妻財產之清算與分割，與繼承財
    產無關。」此有臺灣高等法院90年度家上字第337號判決為
    文闡釋。又縱於配偶拋棄繼承權之情形，生存配偶仍得主張
    剩餘財產差額之分配，是完全拋棄一切繼承權利者仍可主張
    民法第1030-1之請求權，遑論本案原告僅是承認遺囑之真正
    ，應依據遺囑分配遺產。
  況遺囑是否為真，本屬事實認定問題。若據被告戊○○之邏
    輯，豈非主張剩餘財產分配之配偶，未否認遺囑之真正，即
    生拋棄剩餘財產分配請求權之效果？
  又依據民法第1147條之規定為概括承受被繼承人財產上一切
    權利、義務，此與民法第1030條之1 規定生存配偶應於請求
    權人知有剩餘財產差額時起「二年內行使」其請求權之規定
    迥然不同，遺產繼承與夫妻財產清算本屬二事。況剩餘財產
    分配請求權之行使，依法僅須在「知有剩餘財產差額起二年
    內提起」，而非應在「遺產分割前提起」。
  又本案被繼承人之父趙博秋於被繼承人死亡第2天便前往銀
    行將被繼承人名下在台千萬存款一領而空，被告戊○○更在
    未知會其他繼承人之情形下，違反遺囑領取Charles Swab
    銀行0000-0000帳戶內值130多萬新台幣的存款，此二人如此
    汲汲於瓜分被繼承人名下遺產，根本不容原告「在分割遺產
    之前」行使金額未定之剩餘財產分配請求權！若依被告所言
    ，剩餘財產分配請求權僅得於依據遺囑分割遺產前為之，則
    原告行使權利之2年時效豈非因趙博秋於繼承開始第二天便
    自行分割遺產之行為，而縮短為不足一天？
  本件遺產分割應依被繼承人丁○○所立之遺囑，然而剩餘財
    產分配卻因被告戊○○刁難、被繼承人之父趙博秋一再阻撓
    而難以行使，原告萬不得已之下，只得順應趙博秋、被告戊○○等之要求，先依遺囑處理美國房地。然此絕非係表示原
    告已拋棄剩餘財產分配請求權。
  被繼承人丁○○於死亡時與原告間之法定財產制消滅，原告
    依法得行使剩餘財產分配請求權，丁○○之繼承人自應就此
    項債務負連帶賠償責任。
  2.被告戊○○不能證明Charles Swab 0000-0000帳戶存款為婚
    前財產，依據民法第1017條第1項規定，該帳戶存款自應推
    定為婚後財產。
  3.被繼承人丁○○並無婚後債務：
    被告戊○○稱：丁○○生前與父母同居，受父母照顧之生活
    費用與照護費用屬婚後債務，該等債務金額即為遺囑中所稱
    「在臺灣的現金及股票戶頭當我養病的花費…」云云，然由
    國稅局南區國稅南縣一字第0970008650號函及其附件可知，
    丁○○並無婚後債務。且扶養本屬義務，義務即無受報酬之
    理。丁○○與其父母互為法定扶養義務人，自不因受父母扶
    養而對父母負有債務。況被告戊○○主張將扶養費用視同侵
    權行為支出之看護費用，然原告並非侵權行為人，本案更非
    侵權行為損害賠償訴訟，被告戊○○之主張自屬無稽。依丁○○遺囑該段全文為「在臺灣的現金及股票戶頭當我養病的
    花費及幫助我的小孩成長」，丁○○顯係臨終前委託其父管
    理系爭存款，使其父幫忙處理小孩所需照顧與協助。故丁○○應只是將臺灣部分存款與股票委託趙父管理，無從推論丁○○對其父負有「債務」。又退步言之，縱鈞院認丁○○並
    非將臺灣存款與股票交由其父管理，而為「遺贈」，然遺贈
    係於遺囑人死亡時方發生效力，則遺贈既於被繼承人死亡前
    尚未生效，自非法定財產制消滅「前」之「婚後債務」，無
    由主張扣除。
  4.被告戊○○無從主張以原告就美國房地分得利益抵銷：
  (1)依據被繼承人遺囑，原告所分得之房屋價金僅40% ，合約新
    台幣5,113,454 元【計算式：（4,550,011+8,233,624） ×
    40%=5,113,454 】，被告戊○○刻意扭曲事實、虛稱原告受
    有將近三倍之數額，所述不足為憑。
  (2)依民法第334 條第1 項之規定，抵銷以兩造互負債務為前提
    ，今被告戊○○早已領取其所得分配屋款，除其因身為丁○○繼承人而對原告負有剩餘財產分配之債務外，原告對被告
    戊○○並不負任何債務，被告戊○○如何能主張抵銷？
  (3)且原告本可基於繼承人身分分得美國房地售價40% 之金錢，
    豈有因其得繼承遺產，便無從行使剩餘財產分配請求權之理
    。況美國房地非屬丁○○婚後財產之範圍（此乃兩造不爭執
    事項），原告本於繼承人身分領取40% 之房地價值，乃事所
    應然，此與其行使剩餘財產分配請求權更是毫無關係，並無
    債權、債務混同之問題，被告主張抵銷顯無理由。
  5.本案並無任何「平均分配顯失公平」之情形，自應依據民法
    第1030條之1第1項平均分配：
    丁○○自與原告結婚以來，其收入除每月固定給予趙父、趙
    母2萬，1年給被告戊○○之母18萬元外，其餘收入幾乎全部
    用於置產，家中開銷小至外出用餐、大至出國旅遊之費用均
    由原告支付，名下資產遠較被繼承人丁○○為少。又丁○○
    晚年失去理性，一再對原告施以家庭暴力，原告不得不以一
    人之力扶養幼子，丁○○則因無需支應家庭大小開銷與子女
    生活費用而得迅速累積財富，如何能謂原告對於丁○○財富
    之累積沒有貢獻？
（三）聲明：
  1.被告等應連帶給付原告10,611,587元，及自94年8 月21日起
    至清償日止，按年息5%計算之利息。
  2.訴原告願以現金或同額之可轉讓定期存單供擔保，請准宣告
    假執行。
二、被告戊○○則以：
（一）丁○○因原告及被告己○○所棄，只得返新營由老父、老
      母看護，盼不到妻子前來探視，感人生無生趣，而棄世了
      結此生，於死亡前94年8 月12日作有自書遺囑共5 頁，遺
      囑第2頁 提到處分美國聖荷西房地產變價分配事宜，其配
      偶乙○○（即原告）可分得其中之40% ，二子己○○、戊○○（即本件之二被告）各可分得其中30% 。遺囑之第3
      頁提到美國存款之分配，除Charles Schwab銀行之
      0000-0000 號帳戶因屬退休金帳戶，並指定被告為受益人
      外，帳戶內之金額均歸乙○○。丁○○於94年8 月21日死
      亡後不逾二月，原告除同年9 月14日委由羅秉成辦理繼承
      外，為處分上揭美國聖荷西房地產，復於同年10月17日向
      美國加州法院聲請遺囑認證，經遺囑認證後該屋及其附著
      土地已售出，經美國法院於95年6 月15日裁定認可，價金
      及租金、利息等項並已依上揭遺囑所示條件分配完畢，此
      有美國加州高等法院聖克拉拉郡分院（Superior Court
      of California, County of Santa Clara）96年6 月28日
      裁定可稽。而原告依其所不爭執之上開裁定，業已取得丁○○美國房地及利息、租金等遺產美金438,151.83元（
      251,871.11元+186,280.72 元），合新台幣14,327,564.8
      元（438,151.83×32.7，按依臺灣銀行96年6 月28日即期
      匯率為一美元兌新臺幣32.7至32.8，權以32.7 計） 。再
      加上依遺囑第2 頁丁○○美國存款除0000-00 00號帳戶外
      由原告取得，則原告應已取得遺產稅核定通知書之第1 頁
      第19、20、21、23項之美國存款共新臺幣1,837,176 元（
      1,070,805+642,863+29,809+ 93,699），兩者共計新臺幣
      16,164,740.8元。
（二）本件於調解程序中及起訴前，原告均曾向被告提及放棄主
      張剩餘財產分配，全體繼承人依比例分擔遺產稅事，且被
      告亦已同意，惟原告態度反覆，於被告之使者向原告代理
      人姚仁志律師傳達願以原告之提議作協議或調解條款之基
      礎時，原告因要求被告及祖、父母分擔律師、會計師費用
      ，被告祖、父母不答應，故原告拒絕與被告共同作成調解
      方案，致無論協議或調解難以成立，此有原告代理人之電
      子郵件及原告代理人草擬之協議書可稽。雖當事人於調解
      程序中所作之陳述或讓步，不得作判決之基礎，惟可證原
      告確有拋棄民法第1030條之1 剩餘財產分配之意
（三）國稅局核定丁○○之剩餘財產分配差額是否應予扣減? 原
      告與丁○○間剩餘財產之差額為若干?
  1.按國稅局核定書中計有五個美國帳戶存款，其中美國
    Charles Swab 0000-0000號帳戶係於1992年11月2日開戶，
    而指定被告為受益人（Wayne Chaw，即戊○○），且係於原
    告與丁○○結婚之85年（1996年）3月2日前所設立，而於丁○○84年3月10日回國工作後即終結，故應非屬丁○○婚前
    財產及遺產 ，惟國稅局卻將之列入丁○○婚前財產及遺產
    ，則此筆1,308,422 元自應扣除。丁○○遺產可扣除之配偶
    剩餘財產差額應為10,611,857元（國稅局原核定差額）- （
    1,308,422 元÷2）= 9,957,376元
  2.再丁○○在臺存款及股票皆以遺囑第3頁載：「在臺灣的現
    金及股票戶頭已全部交給爸爸處理，當我養病的花費，及幫
    助我的小孩成長，請爸爸幫助我的兩位小孩給予必要的一切
    協助」，而給付其父母，顯然此為丁○○生前因患病，由其
    父母照顧，且所有費用皆由其父母支出，而為償還其所有生
    活、醫療費用之債務，參酌最高法院88年度台上字第1872號
    判決法理，此費用應屬丁○○婚姻關係存續中所負債務，依
    民法第1030條之1第1項自應扣除。則扣除在臺存款及股票後
    ，可為配偶剩餘財產分配之金額為1,837,176 元【按依國稅
    局本年5 月14日函附計算表做為丁○○剩餘財產分配之財產
    存款部分為12,524,692元，投資部分為10,340,904元，合計
    22,865,596元，則扣除第 (一)段 之1,308,422 元及所有在
    臺存款及股票，僅餘核定書19、20、21、23等項之合，即1,
    070,805 元+642,863元+29,809 元+93,699 元】。原告則為
    713,754+ 928,667元=1,642,421元，兩者扣減為194,755 元
     (1,837,176 元-1,642,421元)， 則丁○○剩餘財產之差額
    為97,377.5元 (194,755 ÷2)。
（四）平均分配是否有失公平?
  1.丁○○自與原告婚後，除未管理原告財產外，家庭生活費全
    自行負擔。原告不願丁○○得知其所得相關資料，就民法第
    1022條所定之報告義務全未履行，致丁○○無法和其共同申
    報所得稅，難以計算應繳納稅額，每年均遭稅捐單位補繳稅
    款。原告除不願報告婚後財產，均自行申報所得稅外，就稅
    捐單位通知應補繳之稅款亦不願繳納，均由丁○○清繳，此
    有國稅局核定通知書及繳納憑證可稽。
  2.婚姻關係中，原告日日早出晚歸，丁○○晨起即需送原告至
    車站，下班返家復操持家務，就原告之需求亦盡力滿足，中
    風入院後，丁○○獨居病房，除其父母即訴外人趙博秋及趙
    葉淑及原告長兄時常探視照料外，難見原告身影，自丁○○
    索回原告為其保管之提款卡，車鑰等物後，病房中再不見原
    告。至出院返家後，因久病脾氣難免火爆，惟原告卻不懂為
    妻之道，無法忍受，並因細故向法院多次申請保護令，而不
    欲照顧，致丁○○終為原告所棄，只得還新營由老父、老母
    看護，終棄世了結此生，原告實非經濟弱勢之一方，家務亦
    非由其負擔，更無協力事實，若使其得請求財產差額之半數
    則顯失公平，應免除其分配額。
  3.丁○○養病花費皆由趙君之父負擔。況丁○○在美之房、地
    及臺灣土地皆為父母或祖父母於趙君婚前所購或贈與；而股
    票等皆係84年3月回國時聯電公司爭取趙君回國任職所配發
    ，後再出賣再購買其餘公司股票，難認原告稱家庭費用均由
    其負擔之主張有理。
（五）原告是否拋棄其剩餘財產分配請求權? 被告是否可主張抵
      銷?
  1.自電子郵件、協議書及原告起訴狀第四段載：起訴係因為省
    遺產稅可知，原告業以意思表示拋棄剩餘財產分配請求權。
  2.上揭美國存款除0000-0000號帳戶之存款或屬婚後財產，則
    自應先扣除剩餘財產，就扣除後之財產，己○○及戊○○各
    可分得六分之一，餘三分之二盡屬原告所有。然今原告逕依
    遺囑執行，亦為原告所不否認 （詳本年6月16日筆錄及爭點
    整理狀，僅辯稱：依遺囑執行，仍可主張剩餘財產分配），
    並已將全數美國帳戶存款合新臺幣1,837,176元 （除0000-0
    000號帳戶外）收為己有，並將丁○○美國房產（非婚後財
    產）出賣，連同租金、利息（租金屬丁○○婚前財產所得，
    利息為丁○○死後孳息，均非婚後財產及剩餘財產分配標的
    ）共取得美金438,151.83元，合新臺幣14,327,564.8元（匯
    率爰以32.7計算）兩者合計16,164,740.8元，顯已認遺囑之
    形式及內容均為真正並據以執行。而丁○○於其死後之房屋
    租金及利息與美國房、地產均非屬婚後財產及剩餘財產分配
    請求權之標的，惟原告仍據遺囑分配及全數取得除0000-000
    0號帳戶外之其餘美國存款，顯見應已拋棄剩餘財產分配請
    求權，故原告復起訴主張剩餘財產分配請求權顯無理由。
  3.原告已先依遺囑分割遺產，並分別取回，並未先為剩餘財產
    分配之清算再為遺產之分割，顯然應可推定已拋棄剩餘財產
    分配請求權。否則本件丁○○遺產應先回復所有未照遺囑分
    配前之遺產狀態，待原告先取回剩餘財產分配差額後，或類
    推適用民法第1179條第2 項先清償剩餘財產分配差額之債務
    法理後，再照遺囑分配。則丁○○美國部份遺產總額為美金
    624,432.55元（房、地及租金利息，非剩餘財產分配標的，
    加上扣除0000-0000 號帳戶之美國存款新臺幣1,837,176 元
    ，為剩餘財產分配標的），合新臺幣20,418,944.4元
     (624,432.55元×32.7)+1,837,176 元=22,256,120.4 元。
    即便國稅局原核定差額不須扣減，則丁○○美國遺產應尚有
    11,644,533.4元 (22,256,120.4 - 10,611,587 元)供 兩造
    分配。惟現卻僅剩6,091,379.6 元(20,418,944.4-14,327,
     564.8) 供兩造分配；縱原告否認已取得美國帳戶存款1,
    837,176 元，亦已取得14,327,564.8元(16,164,740.8-1,
     837,176) ，丁○○美國遺產亦僅剩被告所取得之6,091,
    379.6 元 (蓋被告亦未取得所有美國存款，而0000-0000 號
    帳戶非遺產)， 故不論原告取得16,164,740.8元或14,327,
    564.8 元 (美金438,151.83元)， 均可主張抵銷，並均已超
    過國稅局原核定之10,611,587元，原告之訴自應駁回。而原
    告既已領取超過剩餘財產分配差額，就超過部分，被告等亦
    可依民法第179 條請求原告返還，再供繼承人分配。
  4.縱令依原告主張可先行分割美國遺產，惟依民法第1171條規
    定各繼承人自分割時起，對被繼承人之債務，負連帶責任，
    而原告之剩餘財產分配差額本屬被繼承人之債務，原告又係
    繼承人，自亦須負連帶清償責任，而原告既不否認已取得
    14,327,564.8元或16,164,740,8元，被告自得依民法第274
    、277條主張抵銷。
（六）聲明：
  1.原告之訴駁回。
  2.如受敗訴判決，被告願供擔保，請准宣告免假執行。
三、被告己○○部分：並無意見。
四、兩造不爭執事項：
（一）原告與丁○○於85年3 月2 日結婚，兩人並未訂立夫妻財
      產制。
（二）丁○○94年8月21日過世，兩造為丁○○之全體繼承人。
（三）丁○○去世前曾書立遺囑。
（四）丁○○名下不動產非屬婚後財產。
五、兩造爭執事項：
（一）原告是否已拋棄剩餘財產分配請求權？
（二）原告依據遺囑分配遺產，可否推定原告已默示拋棄夫妻剩
      餘財產請求權？
（三）丁○○於Charles Swab0000-0000 帳戶存款是否為婚前財
      產？
（四）丁○○生前受父母照顧、扶養，是否屬婚後債務應予扣除
      ？
（五）剩餘財產平均分配是否有失公平？
（六）被告得否以美國房地所得利益抵銷？
六、本院得心證之理由：
（一）原告是否已拋棄剩餘財產分配請求權？
      被告戊○○辯稱：本件於調解程序中及起訴前，原告均曾
      提及放棄主張剩餘財產分配，全體繼承人依比例分擔遺產
      稅，惟原告態度反覆，拒絕與伊共同作成調解方案，致無
      論協議或調解難以成立，惟可認原告確有拋棄剩餘財產分
      配之意云云。按剩餘財產分配請求權係夫妻一方行使民法
      第1030條之1 請求他方應就雙方財產及債務，予以清算，
      以分離夫妻各自財產，並取回應歸其自己財產之行為，屬
      債權請求權，而拋棄剩餘財產分配請求權，係以債權作為
      標的之處分行為，屬準物權行為，亦為處分行為，且一經
      夫妻一方之意思表示即生拋棄效力，故為單獨行為。又解
      釋意思表示，應探求當事人之真意，不得拘泥所使用之詞
      句，民法第98條定有明文。經查，依卷附系爭協議書所載
      ：「三、…且丙方乙○○現同意放棄行使剩餘財產分配請
      求權，需重新申報遺產稅，乙方授權丙方乙○○全權處理
      另行申報、繳納遺產稅。四、重新申報之遺產稅額，依萬
      通會計師事務所林文祥會計師估計為5,058,457 元，甲乙
      丙三方同意依第一條所得金額，依比例負擔遺產稅額。」
      足徵原告之真意係在與被告二人簽訂協議書，達成遺產稅
      分配之協議下始拋棄剩餘財產分配請求權。系爭協議既未
      成立，為兩造所不爭，則原告自無拋棄剩餘財產分配請求
      權之意，故被告所辯尚難採信，原告並未拋棄剩餘財產分
      配請求權。
 （二）原告依據遺囑分配遺產，可否推定原告已默示拋棄夫妻
       剩餘財產請求權？
       被告戊○○抗辯：本件原告已先依遺囑分割遺產，並分
       別取回，並未先為剩餘財產分配之清算再為遺產之分割
       ，顯然應可推定已拋棄剩餘財產分配請求權云云。按夫
       妻一方行使民法第1030條之1 之剩餘財產分配請求權係
       請求他方應就雙方財產及債務，予以清算，以分離夫妻
       各自財產，並取回應歸其自己財產之行為。故夫妻均生
       存時，一方為此請求者，應以他方為義務人，固不待論
       。然夫妻之一方以他方死亡為原因而請求者，依民法第
       1153條第1 項之規定，自應以他方其餘繼承人全體為義
       務人，如其繼承人有數人者，並應負連帶責任，以進行
       清算，於清算中扣除應歸生存配偶之剩餘財產後，方為
       死亡者之遺產（戴東雄著，民法編修正後之法律疑問，
       212 頁參照，元照出版公司，2000年3 月初版第一刷，
       司法院21年院字第780 號解釋（六）參照）。易言之，
       生存之夫妻一方於他方死亡後所行使之剩餘財產分配請
       求權，意在清算及取回自有財產，非本於遺產繼承人之
       地位而有所請求。故被告辯稱原告依丁○○之遺囑而繼
       承，就令是實，亦不能剝奪原告依剩餘財產分配請求權
       取回財產。即請求剩餘財產之分配與依遺囑而繼承係屬
       二事。況本件亦無其他證據足使人確信原告依遺囑繼承
       同時亦有拋棄剩餘財產分配請求權之真意，故被告抗辯
       ，自不足採。
 （三）丁○○於Charles Swab 0000-0000帳戶存款是否為婚前
       財產？
     1.按行政處分係指行政機關就公法上具體事件所為之決定
       或其他公權力措施而對外直接發生法律效果之單方行政
       行為，行政程序法第92條第1 項前段定有明文。國稅局
       依遺產及贈與稅法第29條有核定遺產稅之職權，又遺產
       稅係針對遺產課稅，因被繼承人死亡後之財產扣除剩餘
       財產差額分配始為遺產，故剩餘財產差額分配非遺產，
       且遺產及贈與稅法並無特別規定國稅局具有核定剩餘財
       產差額之職權，換言之，國稅局所為剩餘財產差額分配
       之核定並不直接對外發生法律效果，非行政處分，對外
       發生法律效果者係核定遺產稅之部分，該部分始為行政
       處分。是故，法院自可就當事人所提出之證據加以實質
       認定剩餘財產差額，核先敘明。
     2.被告戊○○固辯稱：美國Charles Swab 0000-0000 號帳
       戶係於1992年11月2 日開戶，而指定被告為受益人
       （Wayne Chaw，即戊○○），且係於原告與丁○○結婚
       之85年3 月2 日前所設立，而於丁○○84年3 月10日回
       國工作後即終結，故應屬丁○○婚前財產及遺產，惟國
       稅局卻將之列入丁○○婚後財產，則此筆130 萬8422元
       應扣除云云。按當事人主張有利於己之事實者，就其事
       實有舉證之責任，民事訴訟法第277 條前段定有明文。
       被告所提出美國Charles Swab0000-0000 號帳戶之開戶
       資料在卷可稽，雖可證明該帳戶係於原告與丁○○結婚
       前所開戶，惟其不能證明該帳戶內之存款係婚前所存入
       ，且於婚後並無變動，被告所提其他證據亦無法使人確
       信該帳戶之存款係婚前財產，故被告主張，自不足採，
       該帳戶內130 萬8422元存款，仍屬婚後財產。
 （四）丁○○於Charles Swab0000-0000 帳戶存款是否為婚前
       財產？
       被告戊○○抗辯：丁○○在臺存款及股票皆依遺囑給付
       其父母，顯然此為丁○○生前因患病，由其父母照顧，
       且所有費用皆由其父母支出，而為償還其所有生活、醫
       療費用之債務，此種親屬基於身分關係之恩惠，自不能
       加惠於加害人即上訴人，故被害人即被上訴人受有相當
       於看護費之損害，得向上訴人請求賠償，此費用應屬丁○○婚姻關係存續中所負債務，依民法第1030條之1 第1
       項自應扣除云云。經查：依卷附丁○○遺囑第3 頁載：
       「在臺灣的現金及股票戶頭已全部交給爸爸處理，當我
       養病的花費，及幫助我的小孩成長，請爸爸幫助我的兩
       位小孩給予必要的一切協助」，觀諸此段遺囑「在臺灣
       的現金及股票戶頭『已』全部交給爸爸處理，當我養病
       的花費，及幫助我的小孩成長…」，輔以被告辯稱於清
       理丁○○遺物時發現丁○○所留遺囑，訴外人趙博秋並
       遵從遺囑處分丁○○聯電、裕隆、國巨等股票，並自丁○○戶頭領走1468萬3700元等語，有臺灣新竹地方法院
       95 年 度重家訴字第2 號判決在卷可證，足徵丁○○生
       前實未將臺灣的現金及股票戶頭全部交給其父處理，探
       求丁○○之真意，應指生前與父間若因生病費用及小孩
       生活所需費用，而有債務關係時，欲將臺灣的現金及股
       票戶頭全部交給爸爸處理以償還生前債務，而「…請爸
       爸幫助我的兩位小孩給予必要的一切協助」，應指丁○○請求父親管理該部分之金錢。次查，直系血親相互間
       互負扶養義務，惟受扶養權利者，以不能維持生活而無
       謀生能力者為限，民法第1114條及第1117條第1 項定有
       明文。本件丁○○尚有財產，有國稅局函在卷可證，故
       其非不能維持生活之人，應非受扶養權利人，故其父若
       有為其支出之醫藥費及小孩生活費，應屬生前債務，應
       自丁○○之財產中扣除。又被告戊○○所引最高法院88
       年度台上字第1827號判決，該案被告係侵權行為加害人
       ，而原告所請求之費用為民法第192 條之增加生活上所
       需費用，與本件請求生前債務之情況不同，係屬二事。
       又被告戊○○辯稱丁○○之父對丁○○有生前債務應先
       扣除乙節，惟該債務之金額究為何數，被告並未提出有
       利於己之醫藥單據或學費繳款證明書加以舉證其數額，
       故其抗辯顯不足採。
（五） 剩餘財產平均分配是否有失公平？
     1.按民法第1030條之1之立法理由為法定財產關係消滅時，
       以夫妻雙方剩餘財產之差額，平均分配方為公平，亦所
       以貫徹男女平等之原則，例如夫在外工作或經營企業，
       妻在家操持家務、教養子女備極辛勞，使夫得無內顧之
       憂，專心發展事業，其因此所增加之財產，不能不歸公
       於妻子之協力，則其剩餘財產，除因繼承或無償取得者
       外，妻自應有平均分配之權利。惟夫妻之一方有不務正
       業，或浪費成習等情事，於財產之增加並無貢獻，自不
       能使之坐享其成，獲得非分之利益。此際如平均分配，
       顯失公平，應由法院酌減其分配額或不予分配。是剩餘
       財產分配請求權是否應酌減其分配額應以獲得分配之一
       方是否有不務正業或浪費成習等情事為斷。
     2.被告戊○○辯稱：丁○○生病後，原告及被告己○○即
       棄丁○○不顧，且因家中小事聲請通常保護令，而原告
       於婚姻中，正在臺灣飛利浦公司擔任高階採購人員，年
       收入有200 萬之譜，其婚後財產卻低於年所得，又養病
       花費皆由丁○○之父負擔，況丁○○在美之房、地及臺
       灣土地皆為父母或祖父母於趙君婚前所購或贈與；而股
       票等皆係84年3 月回國時聯電公司爭取趙君回國任職所
       配發，後再出賣再購買其餘公司股票云云。經查，兩造
       在婚姻存續中均有收入，有財政部臺灣省南區國稅局綜
       合所得稅核定通知書在卷可稽，足徵兩造對家庭經濟同
       有貢獻，無不務正業情事；丁○○晚年因病固與原告因
       家庭爭執而有保護令事件，有臺灣新竹地方法院94年度
       暫家護字第76號、94年度家護字第129 號保護令在卷可
       證，惟丁○○於遺囑中載「親愛老婆：只能再次的對妳
       說對不起了，我必須留下一堆擔子給妳自己去承擔…一
       個忠心的建議，不要去扛超出自己能力外的負擔，一切
       量力而為，順其自然，讓日子easy一些，我只能再次的
       說抱歉，我對不起妳」，有遺囑在卷可證，足徵原告與
       丁○○間之感情並非被告戊○○所辯稱原告及被告己○○即棄丁○○不顧，原告與丁○○間應仍有一定程度相
       互協力感情基礎，且從遺囑之字句亦可推知，原告應係
       為家庭勞心勞力之個性，對於家庭、小孩應有所承擔，
       雖原告婚後財產低於年收入為不合理，惟仍不足以證明
       原告浪費成習，尚不得執此認原告對於財產之增加並無
       貢獻，故原告主張平均分配兩造剩餘財產2122萬3175元
       由兩造平均分得1061萬1587元，即屬可採。被告戊○○
       抗辯依修正前民法第1031條之1 第2 項規定酌減原告應
       分配之剩餘財產云云，委無可足。
（六） 被告得否以美國房地所得利益抵銷？
       被告戊○○抗辯：丁○○所有之美國房地產不屬婚後財
       產，並以遺產指定應繼分，且原告已變價分配完畢，取
       得美金43萬8151.83元，即1402萬858.56元（原告取得
       美金25萬1871.11元加代被告己○○取得18萬6280.72元
       ，匯率以32.5計算【（25萬1871.11元＋18萬6280.72元
       ）×32.5＝1402萬858.56元】），原告請求被告連帶給
       付1061萬1587元，然其出售美國房地產更已獲利1402萬
       858.56元，就該部分多得利益被告主張抵銷云云。經查
       ：
     1.按二人互負債務，而其給付種類相同，並均屆清償期者
       ，各得以其債務，與他方之債務，互為抵銷，民法第334
       條第1 項定有明文，故抵銷之前提必須雙方互負債務。
       本件請求剩餘財產差額分配係夫妻之一方以他方死亡為
       原因而請求者，依民法第1153條第1 項規定，自應以他
       方其餘繼承人全體為義務人，如其繼承人有數人者，並
       應負連帶責任，故被告戊○○對原告負有債務。
     2.按遺產繼承人除配偶外第一順位繼承人為直系血親卑親
       屬，民法第1138條定有明文，本件丁○○之繼承人包括
       配偶即原告及直系血親卑親屬即被告2 人，有戶籍謄本
       在卷可稽，且為兩造所不爭執，堪信屬實。次按，配偶
       與直系血親卑親屬共同繼承遺產時，其應繼分應平均分
       配，民法第1144條第1 款定有明文，本件丁○○之遺產
       為1170萬7980元，有財政部臺灣省南區國稅局遺產稅核
       定通知書可資佐證，原告及被告2 人之應繼分應為390
       萬2660元【1170萬7980元÷3 ＝390 萬2660元】。又按
       應得特留分之人，如因被繼承人所為之遺贈，致其應得
       之數不足者，得按其不足之數由遺贈財產扣減之。受遺
       贈人有數人時，應按其所得遺贈價額比例扣減。而繼承
       人為直系血親卑親屬及配偶時之特留分，為應繼分之二
       分之一，民法第1225條及第1223條第1 、3 款定有明文
       ，故本件原告及被告2 人之特留分為195 萬1330元【390
       萬2660元÷2 ＝195 萬1330元】。
     3.丁○○以遺囑交代原告將其在美國之房子及土地（位於2
       788 Camino Del Rey Sun Jose CA 95132）變賣後價金
       分別以40％、30％、30％比例遺贈與原告及被告2 人，
       有遺囑在卷可證，被告戊○○因此可受遺贈383 萬5091
       元（國稅局核定美國土地價值455 萬11元，房屋價值823
       萬3624 元 【（455 萬11元＋823 萬3624元）×30％＝
       383 萬5090.5 元 （元以下四捨五入）】），已大於其
       特留分195 萬1330 元 ，故丁○○遺贈原告並未侵害其
       他繼承人之特留分，原告並未對被告戊○○負有債務，
       故被告之抗辯顯不足採，不可主張抵銷。
七、綜上所述，原告依民法第1030條之1規定請求被告給付1061
    萬1587元，及自94年8 月21日即被繼承人死亡之日起至清償
    日止，按年息百分之五計算之法定遲延利息，為有理由，應
    予准許。本判決兩造分別陳明願供擔保為准、免假執行宣告
    之主張，經核於法均無不合，爰分別酌定相當擔保金額予以
    准許之。
八、因本案事證已臻明確，兩造其餘主張陳述及攻擊防禦方法，
    經審酌與本件判決結果不生影響，爰不逐一審究論列，附此
    敘明。
九、據上論結，依民事訴訟法第78條、第390 條第2 項、第392
    條第2 項、判決如主文。
中    華    民    國    97    年    8     月    11    日
                        家事法庭法  官  李莉苓
以上正本係照原本作成
如對本判決上訴，須於判決送達後20日內向本院提出上訴狀
中    華    民    國    97    年    8     月    19    日
                                書記官  廖素芳


司法院資訊處製作；財團法人民間司法改革基金會備份。
